臺灣臺北地方法院民事判決　九十一年度勞訴字第一四七號
　　原　　　告　　甲○○
　　　　　　　　　丙○○
　　被　　　告　　台灣水泥股份有限公司
　　法定代理人　　乙○○
右當事人間請求給付退休金事件，本院判決如左：
    主      文
原告之訴及假執行之聲請均駁回。
訴訟費用由原告負擔。
    事      實
甲、原告方面：
一、 聲明：
（一）被告應給付原告甲○○新台幣（下同）六百零三萬二千零二元，及自民國九十
      一年六月七日起至清償日止，按週年利率百分之五計算之利息。
（二）被告應給付原告丙○○五百十三萬四百零四元，及自九十一年六月七日起至清
      償日止，按週年利率百分之五計算之利息。
（三）如受有利判決，原告願供擔保請准假執行。
二、陳述：
（一）原告甲○○於六十一年一月十二日起任職於被告公司，並於八十九年四月一日
      由被告公司調遣至關係企業和信電訊股份有限公司︵下稱和信電訊︶任職財務
      長，九十一年二月間經原告依勞動基準法第五十三條申請退休，因被告公司規
      定調職員工需回到被告公司辦理退休，乃於九十一年三月一日歸建於被告公司
      並准予退休，依原告服務於被告公司及和信電訊之年資合併計算，共計退休金
      基數為五四‧一六九六。原告丙○○於六十三年九月二日起到職於被告公司，
      並於八十七年五月二十五日由被告公司調至和信電訊任職主辦會計，九十一年
      二月間經原告依勞動基準法第五十三條申請退休，因被告公司規定調職員工需
      回到被告公司辦理退休，乃於九十一年二月二十一日歸建被告公司並即退休，
      依原告服務於被告公司暨和信電訊之年資合併計算︵按含勞動基準法適用前之
      年資︶，共計退休金基數為五十‧八九五五。原告甲○○、丙○○退休前六個
      月服務於和信電訊之平均工資分別為二十四萬一千七百二十元、二十萬零二百
      元，依原告之服務年資基數計算，如於和信電訊辦理退休，原可領取退休金為
      一千三百零九萬九千三百七十六元（241720×54.1696），及一千零十八萬九
      千二百七十九元，（200,200 x50.8955），原告依被告公司指示調任和信電訊
      後，均由和信電訊支付薪資。惟被告公司要求歸建後退休，因被告公司與和信
      電訊為關係企業，被告公司總經理係以被告司法人代表身分擔任和信電訊董事
      長，被告對於原告服務之年資合併計算基數並無爭執，但被告公司僅同意依該
      公司所頒布之外調人員管理規定，依調遣前之保留薪資十三萬零三百六十六元
      ，及九萬九千三百五十八元，乘以年資基數加以計算退休金，給付原告退休金
      分別為七百零六萬一千八百七十四元，及五百零五萬六千八百七十五元，二者
      共計有差額六百零三萬二千零二元及五百十三萬二千四百零四元，爰依勞動基
      準法第五十五條第一項規定訴請被告補發退休金差額，給付原告甲○○六百零
      三萬二千零二元，給付原告丙○○五百十三萬二千四百零四元，及均自九十一
      年六月七日起至清償日止，按週年利率百分之五計算之法定遲延利息。
（二）原告被調遣至和信電訊服務非原告自願，係和信電訊因業務需要而向被告公司
      借用原告司調遣，以原告當時於被告公司之資歷才能應屬優秀，實足於被告公
      司繼續昇任，否則和信電訊不會要求商借，故原告如不遭調遣，絕無可能於當
      時遭資遣或辦理退休，且原告於被告公司符合退休年資時所得請領之退休金，
      亦絕不止於被告所計算之退休金額，如非因外調時有關年資、退休金有優於勞
      動基準法保障規定之承諾，原告實無可能同意外調而損失退休金，原告申請退
      休事由係分別發生於九十一年三月一日及同年二月二十一日，然被告公司計算
      方式卻以原告外調當時之薪資計算，顯非以事由發生日前六個月為計算基準，
      顯與勞動基準法第五十五條第二項、第二條第四款之規定有違。依被告所述，
      原告係與被告合意終止契約後，方與訴外人和信電訊成立僱傭契約，則原告分
      別服務於二公司，年資基數根本無合併計算之可能，被告依其所制定之外調人
      員管理規定同意年資合併計算，即已不主張原告分別成立僱佣契約，無法合併
      計算退休金之問題，況且依外調人員管理規定第十三條第二項既有規定承認服
      務年資並有比例分攤之規定，則被告公司與借調機構實已就退休金分擔方式有
      所協議，對於原告服務於和信電訊之薪資，自亦加以承認，此可由外調人員管
      理規定第七條第一項、第十一條第一項、第十二條但書，均承認外調機構之薪
      資亦得為證。
（三）被告公司與和信電訊是否關係企業或同一僱主之事業單位，並不足以影響被告
      公司業已同意對於原告服務於二公司之年資合併計算，且被告公司暨其轉投資
      公司所持有和信電訊之股份依九十年十二月三十日持股計算，亦達百分之三十
      三，非僅占百分之十八‧七，況且被告公司總經理擔任和信電訊董事長，足知
      被告公司對和信公司電訊之經營具有一定管理支配之權能，原告併計被告及和
      信電訊之年資，亦可於和信電訊退休，但原告應被告要求，於和信電訊申請退
      休，卻又藉故不給付應付之退休金，實有玩法之嫌。依被告公司於八十八年五
      月三日８８民財字第○五六八號函有關周正勝於台灣通運公司申請退休乙案曾
      函文「嗣後凡借調人員於關係企業退休者，其退休金分攤明細表及相關文件仍
      請關係企業檢送本公司外，並應將比例分攤之退休金撥付本公司，而退休者退
      休金全額則由本公司申請自台泥退休準備金專戶予以支付之。」由此可知，原
      告所得向被告公司請求之退休金絕不限於被告公司所計算給付之退休金，並應
      包含調用機構依該外調人員管理辦法已分攤撥付之數額。被告外調人員管理規
      定第十一條第二項之條文內容，並無限制需返任一段期間方得適用，且外調人
      員管理規定亦無任何歸建即退休之文字，今被告公司要求原告先歸建於被告公
      司，原告即應屬於返任之職工，雖於歸建後即該辦理退休手續，並無損於原告
      為被告公司職工之地位。被告並未提出任何公司規範有關歸建之任何規定，卻
      以自創之歸建作文義之解釋主張歸建與返任不同，足知被告公司並無任何歸建
      之制度，被告公司之其他申請或屆齡退休者，乃經由外調機構將該名員工之申
      請轉至被告公司，被告公司並未要求辦理歸建，同一公司卻有如此不同之作法
      ，顯見被告公司早已預見需給付原告等鉅額之退休金，而設法以不同之處置予
      以規避。被告公司每年皆會要求外調公司列報外調人員前一年度之總所得，俾
      以計算應否依外調人員管理規定第五條彌補差額事宜，故依該第五條之規定，
      被告公司所謂不知外調公司之聘約內容及薪資顯屬推託之詞。況且被告公司總
      經理為和信公司董事長，對於公司高階人員之薪資知之甚詳，且須經其批准，
      其不知和信電訊給與原告之薪資內容，顯係推諉之詞。原告僅係擔任財務經辦
      人員，只負責關於被告公司存於中央信託局退休準備金專戶之撥補數額正確性
      及是否入帳，至於退休金之差額，外調機構之分擔金額為何、如何提撥等問題
      ，係決策機關之權限，顯非原告所能置喙，據悉近期財務人員於借調期間退休
      ，如士敏工程公司江俊男先生、信昌化學公司曾信吉先生，其均在外調單位退
      休，均由借調公司補足差額，且並未先歸建再辦理退休。
三、證據：提出被告九十一年二月二十五日九一民人字第０二五二號函、被告九十一
    年二月八日九一民人字第０二一五號函、准予退休通知單、被告公司基本資料查
    詢單、和信電訊八十七年五月十八日（八七）和信字第一四三號函、被告八十七
    年五月二十七日八七民人字第七三二號函、原告丙○○職工調動通知單、原告甲
    ○○職員調動通知單、被告公司會議紀錄、切結書、調解會議記錄、被告公司持
    有和信股份一覽表、被告八十八年五月三日８８民財字第○五六八號函及和信公
    司董監一覽表各乙份、薪資單二份為證，並聲請訊問證人曾信吉、江俊男，本院
    命被告提出其九十一年一月三十一日九十一民人字第○一七六號函，以證明被告
    公司確實要求和信電訊訊依原告二人退休時之平均工資撥補退休金與被告。
乙、被告方面：
一、聲明：
（一）原告之訴及假執行之聲請均駁回。
（二）如受不利之判決，請准供擔保免為假執行。
二、陳述：
（一）被告公司訂定外調人員之制度乃係為讓服務於被告公司之員工，得至關係企業
      或投資企業工作（即調用機構），發揮其專長，為調用機構提供勞務。基於上
      述精神，被告公司為保障職工外調期間之權益，特訂定外調人員管理規定，給
      予外調員工基本之保障，亦即被告公司係在保障員工外調後之薪資不得低於在
      被告公司任職時之薪資，惟實際薪資之數額及給付，仍由調用機構予被告公司
      外調該機構之員工自行約定或依該公司內部規定辦理。就員工外調之情形，被
      告公司本得辦理結清給付資遣費或退休金，惟被告公司為避免外調人員在調用
      機構服務期間有發生不能適應之情形或調用機構經營不善時，得有機會調回被
      告公司，繼續服務，對其生活較有保障，故訂定外調人員管理規定，保留外調
      人員於外調當時在被告公司職級之待遇標準，作為以後計算退休金基數之標準
      ，並規定外調人員於辦理退休時，得合併計算調用機構及被告公司之年資，則
      被告公司前開外調人員管理規定，顯較勞動基準法之規定更為優厚。依被告公
      司外調人員管理規定第一條之規定：「本公司職工外調悉依本規定辦理。」是
      被告公司外調之人員，均應依外調人員管理規定辦理。本件原告等自被告公司
      外調至和信電訊服務時，即係依該規定辦理，且原告等亦知悉前開規定之存在
      ，故上開外調人員管理規定對原告等自有適用之餘地。
（二）被告公司要求原告等於申請退休時辦理歸建之原因，乃是使外調人員得符合被
      告公司申請辦理退休之資格，否則如原告未辦理歸建，其係在外調期間申請退
      休，自應適用和信電訊公司關於退休之規定辦理退休申請（按原告於外調和信
      電訊公司期間，業已與和信電訊公司簽訂聘用書，受和信電訊公司之雇用，且
      有關工資、福利、離職等相關事項均應依和信電訊公司之工作規則辦理。），
      惟因原告在和信電訊年資尚不符合退休之規定，顯然無法向和信電訊公司辦理
      退休，亦不得向被告公司申請退休，故被告要求原告歸建，以保障原告領取退
      休金之權利。外調人員管理規定第十三條之規定：「職工在外調期間退職者，
      其退職金之分攤及補貼如下：：：：二、退休金或撫卹金：職工在調用機構申
      請退休、命令退休或死亡者，一律併計調借雙方之服務年資，依本公司規定辦
      法按本公司保留或承認之職級待遇標準及其服務雙方之實際年資比例分攤。」
      本件原告甲○○、丙○○分別於八十九年四月一日、八十七年五月二十五日由
      被告公司外調至和信電訊公司任職，並於外調和信電訊公司之期間內，向被告
      公司申請退休，自應適用外調人員管理規定第十三條之規定，依被告公司保留
      之職級待遇（即原告甲○○為十三萬零三百六十六元，原告丙○○為九萬九千
      三百五十八元）作為退休金基數之標準計算退休金。外調人員管理規定第十一
      條第二項規定：「前項返任職工退職時，併計借調雙方服務年資，按退職當時
      所支領之薪津標準，由本公司按規定核發退職金。」此規定乃係適用於外調之
      員工依第十條之規定返任被告公司繼續服務一段時間並在被告公司支領薪資後
      始申請退職之情形，且計算退職金，仍係依員工在被告公司退職當時所支領之
      薪津計付離職金，本件原告等是於外調期間（即任職於和信電訊期間）申請退
      職，而非於外調期滿返任被告公司服務一段期間後方申請退職，故自無外調人
      員管理規定第十一條第二項之適用。
（三）原告前自被告公司調職至和信電訊公司任職，並與和信電訊簽訂僱傭契約，由
      和信電訊依其公司內部規定決定其薪資並按月支付薪水，亦即原告等由被告公
      司調任至和信電訊公司後，即與和信電訊公司另成立一新的僱傭契約，而由和
      信電訊決定其薪資並按月支付薪資，甚至嗣後所有調薪事宜，皆由和信電訊公
      司自行依和信電訊公司內部之規定辦理，與被告公司無涉，原告於調職至和信
      電訊公司後，即與和信電訊公司成立一新的僱傭契約，自不得以於和信電訊公
      司領取之薪資，作為向被告公司申請退休時退休金計算之依據。另外，被告公
      司員工職務之遷調，係由總經理或董事長或董事會依各該員工之經驗、品德、
      能力及業務上之需要遷調或任免，是被告公司員工之升職並無固定之模式，亦
      無依工作期間固定調整職務，而係依被告公司業務之需要，及各該員工之表現
      及能力，由總經理或董事長或董事會決定之。是原告等主張如其若未分別於八
      十七年及八十九年經被告公司外調至和信公司服務，原告等於九十一年二月於
      被告公司辦理退休時，其職務應已作調整，而其退休金之薪資計算即非被告公
      司所保留之薪資，故被告公司以其外調時所保留之薪資計算其退休金，顯有不
      公平之處云云，顯屬原告臆測之詞（按原告等分別於八十七年及八十九年外調
      至和信公司，距其退休亦僅不過分別為二年及四年，尤其原告等於被告公司之
      職務均屬較高等級，在升職上更屬不易）。再者，所謂「升等」係指被告公司
      員工薪水結構（月薪含底薪、房屋津貼、伙食津貼、主管另有職務加給等四項
      ）中之底薪乙項（分為七等，每等有五至二十階（級）不等），原已達某一等
      最高階（級），如考績核定為晉階（級）時，其底薪晉升至高一等最低階（級
      ）（如六等一階升至五等十五階，五等一階升至四等十階）之情況，此即為晉
      階升等，亦即是指於同一職務下，依人事管理規則實施細則第六章第一節定期
      考績第八條之規定，就各該員工當年度之考績辦理晉階或加獎考績獎金，而被
      告公司每年亦會就外調人員依其當年度於外調機構之受評情況，辦理考績，並
      以晉階或改發考績獎金登錄，以原告丙○○為例，其於八十七年五月外調至和
      信公司，外調前之保留薪資為九萬四千五百五十六元，於八十七年七月適逢被
      告公司全面加薪調整為九萬七千四百二十一元，並於八十七年九月一日因考績
      晉一階薪資額調整為九萬九千三百五十八元，由此可知，縱原告外調至和信公
      司，被告公司仍按被告公司薪水調整及考績因素調整原告之薪資，不會因原告
      調任至和信公司而有所影響。
（四）原告甲○○於外調前是在被告公司擔任財務部副理，而原告丙○○是擔任財務
      部專員兼會記科科長，且原告等分別擔任被告公司「勞工退休準備金監督委員
      會」之副主任委員及會務人員，依被告公司勞工退休準備金監督委員會組織規
      程第三條第四款之規定：「本委員會之職掌如次：... 四、關於職工退休金給
      付數額之查核事項。」足見勞工退休準備金監督委員會所職掌之工作內容包括
      退休金給付數額之查核，本件原告甲○○及丙○○既分別擔任上開委員會之副
      主任委員及幹事，則對各該員工退休金給付數額之計算應知之甚詳，且原告甲
      ○○係經被告公司董事會任用之財務部副理，丙○○係主辦會計，對於被告公
      司之外調人員管理規定內容之修訂均曾參與討論，是原告對於外調人員管理規
      定之內容亦應知之甚詳。被告公司暨其轉投資公司所持有和信電訊公司之股份
      ，依九十年十二月三十日之持股計算，僅達百分之三十三，且被告公司與和信
      電訊之董事結構並不相同，和信公司與被告公司並無相互投資各達對方有表決
      權股份總數或資本總額三分之一以上，依公司法之規定，被告公司並非和信公
      司之控制公司，且與和信公司亦非相互投資公司，則被告公司自無對和信公司
      有一定管理支配之權能。原告所提周正勝關於臺灣通運公司函文，僅足證被告
      公司有要求調用機構依該名員工任職年資比例分擔退職員工之退休金，惟此無
      涉於退休金薪資之計算。外調公司係提供被告公司有關外調人員前一年度之總
      所得，其中所包含月薪、獎金及其他項目，但其各單項金額被告並不知情，亦
      未要求外調公司提供之，另外，關於士敏工程公司江俊男先生、信昌化工公司
      曾信吉先生部分，就被告公司之部分，亦係依該員工於被告公司所保留之薪資
      加以計算給付退休金，至於借調單位就所謂差額之退休金如何給付該名員工，
      乃借調單位與該名外調人員之勞雇關係所約定，與被告公司無涉。
三、證據：提出聘用書、被告公司組織章程節錄、被告公司人事管理規則節錄本、被
    告公司人事管理規則實施細則節錄本、勞工退休準備金監督委員會職員名冊、勞
    工退休準備金收支報告表、被告九十一年三月二十七日外調人員管理規定及外調
    人員管理規被告公司勞工退休準備金監督委員會組織規程各乙份為證。
    理      由
一、本件原告起訴主張：被告甲○○於六十一年一月十三日起任職被告公司，於八十
    九年四月一日由被告調遣至關係企業和信電訊任職財務長，原告於九十一年二月
    間向被告申請退休，並於九十一年三月一日依被告公司規定歸建被告公司，並准
    予退休，原告在被告公司及和信電訊年資合計可領基數計五十四‧一六九六，原
    告甲○○退休前六個月平均工資為二十四萬一千七百二十元，依此計算原告甲○
    ○可領退休金為一千三百零九萬三千八百七十六元。原告丙○○於六十三年九月
    二日起任職被告公司，於八十七年五月二十五日向被告公司調至和信電訊主辦會
    計，原告丙○○於九十一年二月間向被告公司申請退休，並於九十一年二月二十
    一日依被告規定歸建被告辦理退休，原告丙○○將服務於被告公司及和信電訊之
    年資合併計算，可領基數為五十‧五九五五，原告退休前六個月服務於和信電訊
    之平均工資為二十萬零二百元，依此計算，原告丙○○可領退休金為一千零十八
    萬九千二百七十元，然被告僅以原告甲○○、丙○○在被告公司調職前保留之薪
    水十三萬零三百六十六元，及九萬九千三百五十八元計付原告退休金，尚分別為
    六百零三萬二千零二元及五百十三萬二千四百零四元，因依勞動基準法第五十五
    條第一項規定，訴請被告給付原告甲○○六百零三萬二千零二元，給付原告丙○
    ○五百十三萬二千四百零四元，及均自九十一年六月七日起至清償日止，按週年
    利率百分之五計算之法定遲延利息等語。
二、被告則抗辯：依被告公司外調人員管理規定第一條之規定：「本公司職工外調悉
    依本規定辦理。」是被告公司外調之人員，均應依外調人員管理規定辦理。本件
    原告等自被告公司外調至和信電訊服務時，即應依該規定辦理，被告公司要求原
    告等於申請退休時辦理歸建之原因，乃是使外調人員得符合被告公司申請辦理退
    休之資格，否則如原告未辦理歸建，其係在外調期間申請退休，自應適用和信電
    訊公司關於退休之規定辦理退休申請惟因原告在和信電訊年資尚不符合退休之規
    定，顯然無法向和信電訊公司辦理退休，亦不得向被告公司申請退休，故被告要
    求原告歸建，另外調人員管理規定第十一條第二項乃係適用於外調之員工依第十
    條之規定返任被告公司繼續服務一段時間並在被告公司之領薪資後始申請退職之
    情形，與本件原告之情形不同，且依該規定計算退職金，仍係依員工在被告公司
    退職當時所支領之薪津計付離職金，原告於調職至和信電訊公司後，即與和信電
    訊公司成立一新的僱傭契約，自不得以於和信電訊公司領取之薪資，作為向被告
    公司申請退休時退休金計算之依據。被告公司員工職務之遷調，係由總經理或董
    事長或董事會依各該員工之經驗、品德、能力及業務上之需要遷調或任免，是被
    告公司員工之升職並無固定之模式，亦無依工作期間固定調整職務，而係依被告
    公司業務之需要，及各該員工之表現及能力，由總經理或董事長或董事會決定之
    ，且被告公司每年亦會就外調人員依其當年度於外調機構之受評情況，辦理考績
    ，並以晉階或改發考績獎金登錄，以原告丙○○為例，其於八十七年五月外調至
    和信公司，外調前之保留薪資為九萬四千五百五十六元，於八十七年七月適逢被
    告公司全面加薪調整為九萬七千四百二十一元，並於八十七年九月一日因考績晉
    一階薪資額調整為九萬九千三百五十八元，被告公司仍按被告公司薪水調整及考
    績因素調整原告之薪資。原告甲○○於外調前是在被告公司擔任財務部副理，而
    原告丙○○是擔任財務部專員兼會記科科長，且原告等分別擔任被告公司「勞工
    退休準備金監督委員會」之副主任委員及會務人員，負責監督並處理被告公司退
    休員工退休金之核發及計算，對於被告退休金之給付情形，自應知悉甚明，被告
    與和信電訊間並無關係企業，被告公司並非和信電訊之控制公司，且與和信公司
    亦非相互投資公司，則被告公司自無對和信公司有一定管理支配之權能。原告所
    提周正勝關於臺灣通運公司函文，僅足證被告公司有要求調用機構依該名員工任
    職年資比例分擔退職員工之退休金，惟此無涉於退休金薪資之計算。外調公司係
    提供被告公司有關外調人員前一年度之總所得，其中所包含月薪、獎金及其他項
    目，但其各單項金額被告並不知情，亦未要求外調公司提供之。另外，關於士敏
    工程公司江俊男先生、信昌化工公司曾信吉先生部分，就被告公司之部分，亦係
    依該員工於被告公司所保留之薪資加以計算給付退休金，至於借調單位就所謂差
    額之退休金如何給付該名員工，乃借調單位與該名外調人員之勞雇關係所約定，
    與被告公司無涉等語。
三、原告主張被告甲○○於六十一年一月十三日起任職被告公司，原告丙○○自六十
    三年九月二日任職被告公司，原告甲○○於八十九年四月一日由被告調遣至和信
    電訊擔任財務長，原告丙○○於八十七年五月二十五日由被告調至和信電訊擔任
    主辦會計，原告均於九十一年二月間向被告申請退休，嗣依被告公司，原告甲○
    ○乃於九十一年三月一日歸建被告公司，被告於同日即准予退休，原告丙○○亦
    於九十一年二月二十一日歸建被告公司，被告亦於同日准予退休，被告僅按被告
    公司外調人員管理規定第十三條規定，以原告在被告公司保留之職級待遇標準計
    付原告退休金之事實，為被告所自認，復據原告提出和信電訊八十七年五月十八
    日（八七）和信字第０一四三號函、被告八十七年五月二十七日八七民人字第０
    七三二號函、被告八十七年五月二十一日職工調動通知單、被告九十一年二月二
    十五日九一民人字第０二五二號函、被告九十一年二月八日九一民人字第０二一
    五號函各乙份在卷可稽，堪信為真實。
四、原告依勞動基準法第五十五條第一項規定訴請被告補發不足之退休金，則本件首
    應審究原告是否有勞動基準法之適用。被告公司之營業項目包括有關水泥及水泥
    製品之生產及運銷、有關水泥原料及水泥製品原料之開採製造運銷及附屬礦石之
    開採經銷、預拌混凝土製造業、土石採取業等，此有被告公司變更登記表乙份在
    卷可稽，可認被告公司之主要經濟活動為礦業及土石之採取，被告主要之經濟活
    動項目係屬礦業及土石採取業，係屬勞動基準法第三條第一項第二款規定之行業
    ，勞動基準法於七十三年七月三十日經總統公布，依中央法規標準法第十三條規
    定，應自七十三年八月一日生效，被告公司應自七十三年八月一日起適用勞動基
    準法，被告亦陳稱被告公司自勞動基準法公布實施時，即有勞動基準法之適用。
    再者，勞動基準法所規定之勞動契約，係指當事人之一方，在從屬於他方之關係
    下，提供職業上之勞動力，而由他方給付報酬之契約；一般學理上亦認勞動契約
    當事人之勞工，具有下列特徵：１、人格從屬性，即受僱人在雇主企業組織內，
    服從雇主權威，並有接受懲戒或制裁之義務，親自履行，不得使用代理人；２、
    經濟上從屬性，即受僱人並非為自己之營業勞動而是從屬於他人，為該他人之目
    的而勞動，納入雇方生產組織體系，並與同僚間居於分工合作狀態。勞動契約之
    特徵，即在此從屬性。原告丙○○在被告公司任職之職務為財務部副理，原告丙
    ○○係擔任財務部專員兼會計科科長，並分別擔任被告公司「勞工退休準備金監
    督委員會」之副主任委員及會務人員，負責監督並處理被告公司退休員工退休金
    之核發及計算，業務被告陳述在卷，並提出勞工退休準備金監督委員會委職員名
    冊乙份附卷可查，原告對此亦不爭執，被告復陳稱兩造所成立者為勞雇關係，可
    見原告之工作內容，均僅係單純提供職業上之勞動力，受被告指揮，為被告之目
    的而勞動，屬於前開所謂勞動契約。準此，兩造間法律關係應屬於勞動基準法所
    謂勞動契約，而有該法之適用。
五、按勞動基準法第五十五條第一項第一款、第二項分別規定：「勞工退休金之給與
    標準如左：一、按其工作年資，每滿一年給與二個基數。但超過十五年之工作年
    資，每超過十五年之工作年資，每滿一年給與一個基數，最高總數以四十五個基
    數為限。未滿半年者以半年計，滿半年者以一年計。」「前項第一款退休金基數
    之標準，係指核准退休時一個月平均工資。」而平均工資，依勞動基準法第二條
    第四款規定，係指計算事由發生之當日前六個月內所得工資總額除以該期間之總
    日數所得之金額。本件原告主張被告給付退休金之平均工資，應分別自原告甲○
    ○於九十一年三月一日、原告丙○○於九十一年二月二十一日，退休前原告在和
    信電訊領取之薪資計算六個月之平均工資，被告則抗辯應以原告在被告公司保留
    之薪資計算退休金。是以，本件應審究者為即為原告系爭退休金應如何計算平均
    工資。經查：
（一）原告甲○○於八十九年四月一日由被告公司調至和信電訊任職，原告丙○○則
      係於八十七年五月二十五日由被告公司調至和信電訊任職，而被告公司與和信
      電訊為不同法人格，按我國企業絕大多數為中小企業組織，所謂大型企業之關
      係企業化現象，尚不足以涵蓋我國整體之勞工雇用現象，且我國未採行所謂法
      人格否定理論，本於法安定性之要求，建構在日本關係企業底下之企業外人事
      異動之理論（即所謂出向理論），對於法人格之區別採較寬鬆之看法，尚不宜
      全盤移植於我國。勞工與工作場所調動前後之企業間之法律關係，基本上仍宜
      遵循我國實務上一貫嚴格區別法人格之立場，勞工之歸復及人事權等均仍由原
      雇主掌握，僅工作場所之勞務指揮命令權暫歸新雇主行使，應認勞工與調動前
      後之企業均存在僱傭關係，始能符合民法第四百八十四條所定「僱用人非經受
      僱人同意，不得將勞務指揮權讓與第三人」之規定，並符合頃來企業經營多角
      化、關係企業日增，為求勞務契約對之最大運用而將勞工調動至關係企業服務
      之趨勢，亦即雇主得經勞工同意後，經勞工調往雇主以外之其他企業，期前後
      雇主得分別於其僱傭期間，各自依勞動契約對受僱人行使勞務指揮權，但調職
      其間（出向期間），勞工與原雇主間勞動契約關係猶存，僅改為對新雇主提供
      勞務，舊雇主所頒工作規則不以勞務提供之部分條款仍對調出（出向）勞工繼
      續適用，而勞工在新雇主處受其指揮命令提供勞務，自需服從新雇主之勤務管
      理及服務規律。
（二）原告甲○○、丙○○分別於八十九年四月一日、八十七年五月二十五日接受被
      告公司之人事命令由被告公司調任和信電訊分別擔任財務長及主辦會計，原告
      並分別與和信電訊簽立聘用書，亦據被告提出原告不爭執為真正之聘用書二份
      ，原告調任何和信電訊後，亦分別工作至九十一年三月一日、九十一年二月二
      十一日方歸建被告公司辦理退休，並主張被告應依依其在和信電訊工作期間所
      支領之勞務報酬計付平均公司，可見原告對此調動已經同意。再者，原告調任
      和信電訊後，既已另與和信電訊簽立聘用書，依聘用書關於「公司福利」乙項
      均約定：「和信電訊之員工福利，依勞基法規定施行。有關福利事項依公司內
      部管理規則享有。」原告亦自陳其在和信電訊任職期間，係由和信電訊支付薪
      資，可見原告於調職和信電訊期間，係受和信電訊指揮命令、勤務管理，並為
      和信電訊提供勞務，原告與和信電訊已另成立契約關係，要屬無疑。
（三）再按在現代勞務關係中，因企業之規模漸趨龐大，受僱人超過一定比例者，雇
      主為提高人事行政管理之效率，節省成本有效從事市場競爭，就工作場所、內
      容、方式等應注意事項，及受僱人之差勤、退休、撫恤及調職、資遣等各種工
      作條件，通常訂有共通適用之規範，俾受僱人一體遵循，此規範即所謂工作規
      則。勞工與雇主間之勞動條件依工作規則之內容而定，有拘束勞工與雇主雙方
      之效力。本件原告於調動至合信電訊時，被告已檢送系爭被告公司外調人員管
      理規定與原告，且原告對該規定之內容亦已知悉，亦為原告所陳（見本院九十
      一年十月二日言詞辯論筆錄），並有被告八十七年五月二十七日八七民人字第
      ０七三二號函乙份在卷可查，再者，原告甲○○、丙○○於外調前除分別擔任
      被告公司之財務部副理、財務部專員兼會記科科長外，亦擔任被告公司「勞工
      退休準備金監督委員會」之副主任委員及會務人員，而依被告公司勞工退休準
      備金監督委員會組織規程第三條第四款之規定：「本委員會之職掌如次：...
      四、關於職工退休金給付數額之查核事項。」亦有被告公司勞工退休準備金監
      督委員會組織規程乙份在卷可按，可見勞工退休準備金監督委員會所職掌之工
      作內容包括退休金給付數額之查核，另由卷附原告不爭執為真正之被告公司八
      十五年間勞工退休準備金收支報告表之記載亦可知，該勞工退休金準備金收支
      報告表，係由被告丙○○製表，被告甲○○在其上審核用印，本件原告甲○○
      及丙○○既分別擔任上開委員會之副主任委員及幹事，則對各該員工退休金給
      付數額之計算應知之甚詳，原告當應知悉系爭外調人員管理規定之內容，方知
      悉應被告公司如何計付外調人員退休金，以查核給付數額是否正確。原告雖稱
      其僅是負責查核被告公司存在於中央信託局退休準備金專戶之撥補數額正確性
      及是否入帳，至於退休金之差額、外調機構之分擔金額若干，伊並不清楚云云
      ，惟由卷附原告蕭可正製作、原告甲○○查核之勞工退休準備金收支報告表可
      知，其上已明確記載「服務年資」、「核撥基數」及「實發金額」，則原告當
      知悉被告係如何計付退休金，即原告當知被告係如何計付外調人員退休金，足
      見原告對於被告公司系爭外調人員管理規定除知悉外，更可認定原告瞭解該外
      調人員管理規定之內容。系爭被告公司外調人員管理規則已成為兩造系爭勞動
      契約內容之一部，對兩造自有拘束力，已為灼明。系爭被告公司外調人員管理
      規定，係規範被告公司職工外調，因此與被告公司間所產生之權利義務關係，
      此觀系爭外調人員管理規定之內容即為可知，則原告甲○○、丙○○，分別於
      八十九年四月一日、八十七年五月二十五日由被告公司調任和信電訊，兩造之
      間關於調任之法律關係為何，自應依系爭被告公司外調人員管理規定而定。
（四）被告公司外調人員管理規定第九條分別規定：「外調職工在借調期間仍受本公
      司有關規章之約束，其有自請辭職、停職、申請退休等情形者，均應先行徵得
      本公司之同意。」同規定第十條亦規定：「職工外調期滿應即返任，其外調期
      間之年資併計。」此有被告公司外調人員管理規定乙份在卷可查，另被告公司
      所謂「升等」係指被告公司員工薪水結構（月薪含底薪、房屋津貼、伙食津貼
      、主管另有職務加給等四項）中之底薪乙項（分為七等，每等有五至二十階（
      級）不等），原已達某一等最高階（級），如考績核定為晉階（級）時，其底
      薪晉升至高一等最低階（級）（如六等一階升至五等十五階，五等一階升至四
      等十階）之情況，此即為晉階升等，業據被告陳報在卷，原告對此亦不爭執，
      而依人事管理規則實施細則第六章第一節定期考績第八條規定，被告公司就各
      該員工當年度之考績辦理晉階或加獎考績獎金，而且對於被告公司外調人員亦
      會依其當年度於外調機構之受評情況，辦理考績，並以晉階或改發考績獎金登
      錄，以原告丙○○為例，其於八十七年五月外調至和信公司，外調前之保留薪
      資為九萬四千五百五十六元，於八十七年七月適逢被告公司全面加薪調整為九
      萬七千四百二十一元，並於八十七年九月一日因考績晉一階薪資額調整為九萬
      九千三百五十八元，亦據被告陳報在卷，並提出被告公司人事管理規則實施細
      則節本乙份在卷可查，並為原告不爭。由被告公司上開規定，可知被告對於其
      外調人員如原告者，仍保有人事考核權，原告於外調機關辦理辭職、停職、退
      休等情形，仍應經被告公司同意，被告對於其外調人員在外調機構之表現，辦
      理考績，以為晉陞獲改發考績獎金之依據，可見被告與其外調人員如原告等，
      於其等人員外調期間仍維持勞動契約關係，僅是如原告等之外調人員暫時毋庸
      對被告提供勞務，被告亦暫時毋庸對原告給付報酬而已。
（五）原告甲○○、丙○○均於九十一年二月在和信電訊任職期間向被告公司申請退
      休，被告公司准許原告歸建並分別於九十一年三月一日、同年二月二十一日准
      許被告退休，被告公司外調人員管理規定第十三條規定：「職工在外調期間退
      職者，其退職金之分攤及補貼如下：：：：二、退休金或撫卹金：職工在調用
      機關申請退休、命令退休或死亡者，一律併計借調雙方之服務年資，依本公司
      規定辦法按本公司保留或承認之職級待遇標準及服務雙方之實際年資比例分攤
      。」被告外調人員管理規定第一條業已規定：「本公司職工外調悉依本規定辦
      理。」據此規定，可認系爭被告外調人員管理規定係針對被告公司外調人員所
      定之規範，該條例第十三條雖一併規定被告與和信電訊應如何分攤應給付調職
      員工之退休金，然亦無礙其已針對被告公司調職員工所為規定之效力，又被告
      陳稱此所謂保留或承認之職級待遇，會隨被告公司員工之調薪及考績辦理進階
      而有不同等語，已如上述，則被告依系爭外調人員管理規定第十三條以原告在
      被告公司保留之職級待遇計付退休金與原告，與該規定並無不合之處，被告公
      司外調人員管理規定第十三條第二項規定，以原告在被告公司保留之職級待遇
      計付退休金，亦與勞動基準法第二條第三款平均工資之規定，並無不符之處，
      且以此規定計付退休金，亦為合理，原告固主張如其仍在被告公司任職，其可
      領之薪資絕非僅如被告所保留原告之執級待遇云云，惟被告公司之人事制度，
      所謂「升職」，是指職務上之升遷，亦即由某一職級升任至另一較高之職級（
      例如由課長升為副廠長，由副廠長升為廠長或各部、室正主管），依被告公司
      組織章程第十七條及第十八條之規定：「總管理處各置經理一人，副理一人：
      各室置主任一人，副主任一人：企劃室、工務部必要時得置副主任（副理）二
      人：：各部經理、副理、各室主任、副主任及秘書（甲）、（乙）由總經理提
      請董事會任免之。秘書（丙）、助理秘書（甲）、各科科長、系統分析師及主
      辦研究員由總經理商承董事長任免，報請董事會備案，專員依本規程第十八條
      規定任免，其餘各類工作人員由總經理任免之。」「本公司置首席正工程師、
      首席正化學工程師、首席正化學師暨首席正管理師各一人，專門委員若干人，
      由總經理提請董事會任免之；專員（甲）、專員（乙）各若干人由總經理商承
      董事長任免，報請董事會備案；專員（丙）若干人，由總經理任免之。」另被
      告公司人事管理規則第五條規定：「本公司編制內職工，應就其職等分別規定
      其資格，經考試或甄選方式任用，按其學識、經驗、品德、能力、及體格派任
      其工作，並因業務之需要，得隨時遷調之。」此有被告公司人事組織章程及人
      事管理規則節本各乙份附卷可按，原告甲○○、丙○○前在被告公司分別擔任
      財務部副理及財務部專員兼會計科科長，則原告如欲升等，均需總經理提請董
      事會任免，或由總經理承董事長任免，報請董事會備索，即原告是否升等，係
      屬於不確定之狀態，則原告此部分主張，即屬無據。
（六）原告固主張被告應依系爭被告公司外調人員管理規則第十一條第二項規定計付
      退休金云云，惟被告外調人員管理規則第十一條第二項規定：「前項返任職工
      退職時，併計借調雙方服務年資，按退職當時所支領之薪津標準，由本公司按
      規定核發退職金。」而同條第一項係規定：「調用機構對本公司外調職工返任
      本公司或轉任其他轉投資事業者，應按其調用年資，每滿一年發給一個半月薪
      資（含薪資鵝、職務加給或津貼：：：。」再參酌同管理規定第十條規定：「
      職工外調期滿應即返任，其外調期間之年資併計。」則由該規定第十條先規定
      職工外調期滿應返任，次於第十一條第一項規定，調用機構對於返任被告公司
      之職工應按其調用年資，每滿一年發給一個半月薪津，再於同條第二項規定，
      返任職工退職時，併計借調雙方服務年資，顯見，被告外調人員管理規定第十
      一條所謂返任職工退職之規定，係指職工外調期滿返任被告公司之員工，而原
      告係在外調和信電訊期間於九十一年二月間即已向被告申請退休，自與被告外
      調人員管理規定第十條外調人員於外調期滿返任之規定不符，況且，依系爭被
      告公司外調人員管理規定第十一條第二項亦係規定，被告係按返任職工退職當
      時所支領之薪資標準，由本公司按規定核發退職金，即被告公司給付退職金之
      標準，仍係按該外調人員在被告公司退職當時所支領之薪資標準計付，被告對
      此亦為相同陳述，至於同規定第十一條第一項規定，調用機構對被告公司調職
      工返任被告公司後，應按其調用年資，每滿一年應發給一個半月薪津等語，此
      為該調用機構應給付之金額。
（七）原告復主張被告對於原告在和信電訊支領之薪資若干已為知悉，並請求按原告
      在外調公司和信電訊之薪資計付退休金之平均工資云云，惟被告與和信電訊無
      論其是否為「關係企業」，惟被告與和信電訊既為分別獨立之法人，原告復另
      與和信電訊成立契約關係，則和信電訊係如何計付原告薪資，自係原告與和信
      電訊間之法律關係，而原告外調和信電訊期間，既仍與被告維持系爭勞動契約
      關係，已如前述，則被告承認原告外調和信電訊之工作年資，自屬當然，又原
      告在和信電訊任職期間，既係由和信電訊給付原告薪資，而非原告，則被告依
      原告在被告公司保留之年資計付退休金，此與被告承認原告在和信電訊任職期
      間之工作年資，並無關係，不得以被告公司就年資部分合併計算即認被告公司
      就原告服務於和信電訊之薪資有加以承認，且被告是否以原告在和信電訊任職
      期間所支領之薪資計付退休金，亦與被告是否知悉原告在和信電訊支領之薪資
      若干無關，原告此部分主張，亦不足採。原告再主張被告公司外調士敏工程公
      司之江俊男、外調信昌化學公司之曾信吉，均在外調單位退休，並由外調公司
      補足差額云云，惟原告已經自陳此係由外調公司補足差額，又被告公司外調人
      員管理規則第十一條、第十三條已分別明白規定被告公司外調之員工，分別按
      勞工退職當時所支領之薪津標準或被告公司保留或承認之職級待遇標準，則原
      告於外調和信電訊時，對其退休時可向被告請領之退休金若干，當已有預見，
      原告自不得僅以他人可在外調公司退休，即謂其可比照辦理。則原告聲請訊問
      曾信吉、江俊男證明被告如何計付其等退休金，且是否有被告是否有必要要求
      原告歸建再辦理退休，即無必要，又被告公司之外調人員管理規定對於外調人
      員之權利義務已規定明確，則原告聲請訊問曾信吉、江俊男，查明被告外調人
      員管理規定之執行況狀，即無必要。原告再提出被告八十八年五月三日八八民
      財字第０五六八號函，主張被告已要求訴外人周正勝外調後任職之台灣通運公
      司，要求其給付應分攤之退休金一百十萬三千七百四十六元，可認其得向被告
      公司請求之退休金不限於被告公司所計算給付之退休金云云，惟據該函文內容
      ，僅可認被告公司有要求調用機構依該分擔退職員工之退休金，惟該調用員工
      曾分別在被告公司及臺灣通運公司任職，當未能僅以被告要求臺灣通運公司分
      攤被告給付周正勝之退休金，即謂原告所得向被告公司請求之退休金不限於被
      告公司所計算之退休金，則原告聲請命被告提出其九十一年一月三十一日九一
      民人字第０一七六號函，以證明被告發函要求訴外人和信電訊給付其應負擔關
      於原告部分之退休金與被告，亦無必要。
六、綜上所述，被告已依原告在被告公司保留之職級待遇計付退休金與原告，原告要
    求依其在和信電訊任職期間和信電訊給付之薪資計算平均工資計付退休金，洵屬
    無據，原告依勞動基準法第五十五條第一項第一款規定訴請被告給付退休金原告
    甲○○告六百零三萬二千零二元，給付原告丙○○退休金五百十三萬二千四百零
    四元，及均自九十一年六月七日起至清償日止，按週年利率百分之五計算之法定
    遲延利息，均無理由，應予駁回，原告之訴，既經駁回，則其假執行之聲請，即
    失所附麗，併駁回之。
七、因本案事證已臻明確，兩造其餘主張陳述及所提之證據，均毋庸再予審酌，附此
    敘明。
八、據上論結，依民事訴訟法第七十八條、第八十五條第一項前段，判決如主文。
中　　　華　　　民　　　國　　九十一　　年　　　十　　　月　　 三十　　 日
                                        臺灣台北地方法院勞工法庭
                                                法      官　  黃書苑
右為正本係照原本作成
如對本判決上訴，須於判決送達後廿日內向本院提出上訴狀
中　　　華　　　民　　　國　　九十一　　年　　　十　　　月　　 三十　　 日
　　　　　　　　　　　　　　　　　　　　　　　　　法院書記官　趙淑華
